臺灣高等法院刑事判決　　　　　　　　　　　　　　九十一年度交上訴字第四七號
　　上　訴　人　　臺灣宜蘭地方法院檢察署檢察官
　　被　　　告　　丁○○
右上訴人因被告過失致死案件，不服臺灣宜蘭地方法院九十年度交訴字第八二號，中
華民國九十一年二月六日第一審判決（起訴案號：臺灣宜蘭地方法院檢察署九十年度
偵字第二七七號）提起上訴，本院判決如左：
    主  文
上訴駁回。
    理  由
一、公訴意旨以：被告丁○○以騎乘機車送報紙為業，乃從事駕駛業務之人，於民國
    （下同）八十九年十月三十一日上午七時二十分許，騎乘車牌號碼ＰＰＰ─五五
    五號重型機車，由宜蘭市○○街右轉宜蘭市○○路往羅東方向行駛，行經宜蘭市
    ○○路四十五號前，原應注意機車行進中駕駛人應注意車前狀況，隨時採取必要
    安全措施，且因天雨視線不清，應減速慢行，作隨時停車之準備，而依當時情形
    又無不能注意之情事，竟疏於注意車前狀況，因天雨路滑緊急煞車而滑倒，並由
    後撞及同向在前由宋作明所騎乘之腳踏車，致宋作明之右側額頂顳區腦挫傷出血
    、硬腦膜下血腫、左側額頂顳區硬腦膜下血腫、廣泛蜘蛛膜下腔出血及左踝骨折
    。經送醫急救後，因傷重延至八十九年十一月八日不治死亡。因認被告丁○○涉
    有刑法第二百七十六條第二項之業務過失致人於死罪嫌。
二、按犯罪事實應依證據認定之，無證據不得推定其犯罪事實；又不能證明被告犯罪
    者，應諭知無罪判決，刑事訴訟法第一百五十四條及第三百零一條第一項，分別
    定有明文。
三、本件公訴人認被告涉有業務過失致死罪嫌，無非係以：被告丁○○已自承於右揭
    時、地騎乘機車因煞車不及滑倒，及被害人宋作明倒地傷重不治死亡，亦經檢察
    官督同法醫師相驗屬實，製有相驗筆錄、相驗屍體證明書、驗斷書、相驗照片七
    幀在卷可憑，並有現場照片二十三幀及道路交通事故調查報告表一紙附卷可佐。
    且被害人宋作明死亡之主要原因，顯係其腦部所受之傷害，另其左踝尚有骨折之
    傷害，若被害人係自行跌倒，縱遭所騎乘之腳踏車重壓，衡情亦不可能導致左踝
    骨折；且被告所騎乘之機車車體前擋泥板上方有一道刮痕，由現場機車倒地位置
    觀之，應係緊急煞車後滑倒所致，況該機車倒地後並無翻滾之跡象，受損處應不
    可能涵蓋機車車體前擋泥板上方。再參以被害人之身高為一百七十二公分，騎乘
    腳踏車時腳部可直接著地，若無外力介入而自行跌倒，依常人之反應，下意識動
    作應即為保護重要部位，殊無可能使自身頭部直接撞及地面。又臺灣省基宜區車
    輛行車事故鑑定委員會鑑定結果，就被告所騎乘之機車與被害人所騎乘之腳踏車
    有無發生碰撞之事實，並無法提供具體意見供參酌，該鑑定報告尚難採為本件車
    禍之參考依據；至被告接受法務部調查局測謊之時間為九十年八月十七日，距本
    件車禍發生時間已十月餘，難以該測謊結果作為對被告有利認定之依據，為其論
    據。
四、訊據被告丁○○，固坦承於八十九年（原審判決書記載為九十年）十月三十一日
    上午七時二十分許，騎乘機車送完報後，行經宜蘭市○○路四十五號前，因緊急
    煞車，且天雨路滑，致所騎乘之機車滑倒，及被害人於同一時、地騎乘腳踏車倒
    地，因腦挫傷合併腦死、左踝挫傷合併骨折等因素，於送醫後不治死亡等情，惟
    堅詞否認有何公訴人所指之業務過失致人於死犯行，辯稱：其騎乘機車沿宜蘭市
    ○○路南行，過宜蘭市○○路與中山路交岔口後，因見同向在前於慢車道騎乘腳
踏車之被害人，驟逕左轉橫越馬路，其旋即緊急煞車，因天雨路滑，致機車滑倒
    而在地上滑行之際，被害人已不知何故倒地，其所騎乘之機車並未與被害人所騎
    乘之腳踏車發生碰撞，被害人倒臥之位置係在機車最後停止位置之右前方，且腳
    踏車壓在被害人身上，路人見狀，始將腳踏車移開，其並未撞及被害人，亦無過
    失等語。
五、經查，依卷附道路交通事故調查報告表及檢察官八十九年十一月九日勘驗筆錄之
    記載，並參諸現場照片所攝，被告所騎乘之機車於右揭時、地，滑倒後滑行而橫
    置路面，並於路寬為三．四公尺之中山路快車道上留有九．六公尺之刮地痕，該
    刮地痕起點距快、慢車道分隔線（現場圖載為路邊白線）一．七公尺，機車最後
    停止位置車頭距車道線一．三公尺，車尾距分向限制線０．八公尺，機車車身左
    側腳踏板旁有擦刮痕，復據證人即據報赴現場處理之警員郭永燦於原審法院實地
    勘驗時陳述明確（原審九十年十一月三十日勘驗筆錄）。堪徵被告騎乘機車沿宜
    蘭市○○路南行，原係行駛於中山路車道之中心處，於刮地痕起點處已滑倒後，
    車身左側著地滑行，並產生九．六公尺之刮地痕後停止。而被害人與所騎乘腳踏
    車之確切倒地位置，因腳踏車已遭不詳之人移動，並未繪測於前揭道路交通事故
    調查報告表中，是本件首應審究者，乃被害人最初倒地之位置，及被告於倒地前
    、後滑行至機車停止時，其間有無碰撞被害人或被害人所騎乘之腳踏車二者，茲
    分述如左：
（一）關於被害人倒地位置之判斷：
  被告迭次辯稱：被害人係於同向在前騎乘腳踏車，並倒於其機車右前方之快、慢
    車道分隔線上，並有原審法院於現場勘驗時，命被告指出被害人倒地位置，而經
    警測繪標示於前揭現場圖影本上之附圖可稽（同前勘驗筆錄之附圖一），核與證
    人即救護人員乙○○證稱在現場急救時，死者係倒於大興證券門前之慢車道上（
    檢察官九十年三月十六日勘驗筆錄）等語，大致相符。參以證人即經被告通知至
    事故現場之被告雇主甲○○，及適路過現場之丙○○二人，均證稱目睹被告持雨
    傘為倒臥地上之被害人遮雨等情，堪認被告自被害人倒地後迄送醫前，應不致移
    動被害人，被告所指被害人倒地之位置，應屬可信。
  雖證人丙○○於檢察官偵查時證稱：「當天‧‧‧經過大興證券公司門口，我看
    到有一個人躺在路上，另外有一個人打著傘，遮著躺在地上的人，不讓他淋到雨
    ，路面上的人是躺在路中心線靠大興證券公司前的車道上，是躺在路中央」，並
    繪有被害人、腳踏車及被告機車之相關位置圖（偵查卷第四二頁、九十年九月五
    日檢察官訊問筆錄之附圖），惟與前揭被告及救護人員乙○○所述之情形相左，
    經比對證人丙○○於偵查中所繪之車禍現場關於肇事車輛與被害人之相關位置圖
    ，非但所繪關於被告機車倒地後之橫置方向與實際現場照片不符，另經原審法院
    至現場勘驗時，命證人丙○○指出被害人倒地位置並囑警員測繪於現場圖影本上
    之附圖（原審法院九十年十一月三十日勘驗筆錄附圖二），關於被害人倒地位置
    及被告機車之相對位置，復與證人丙○○前於檢察官偵訊時之證述不同，顯未足
    以該證人前後不一之證言，遽以判定被害人倒地之位置。且被害人倒地位置若如
    證人丙○○所證述係於中山路接近車道中心處，則以被告機車係偏靠車道中央滑
    倒之狀況以觀，被害人之身體必將與機車發生碰撞，腳踏車亦會與機車直接撞及
    而糾結。證人丙○○所言，實與現場呈現之跡證不符，不足採憑。雖證人丙○○
    於本院調查時再到庭證稱：「（被害人當時躺著位置）腳是往臺北之方向，我第
    一次講的不對，回去後我太太才告訴我說我講錯了。」（本院九十一年五月一日
    訊問筆錄）云云，惟既有前後相反二說詞，仍未足採據。另證人乙○○於本院調
    查時到庭證稱死者是否躺臥慢車道上，及頭部是否朝北，均已不復記憶，或因時
    間久隔而淡忘，與常情並不相違。
（二）關於被告有無碰撞被害人或其腳踏車之判斷：
  依卷附照片所攝及八十九年十一月九日檢察官勘驗筆錄所載，腳踏車之車前置物
    籃左邊凹入變形、機車之前輪上方擋泥板有輕擦痕、車身左側腳踏板旁有擦刮痕
    。而依財團法人天主教靈醫會羅東聖母醫院之診斷證明書、九十一年一月八日天
    羅聖民字第一０號函及臺灣宜蘭地方法院檢察署驗斷書之記載，被害人之「右側
    額頂顳區腦挫傷出血、硬腦膜下血腫、左側額頂顳區硬腦膜下血腫、廣泛蜘蛛膜
    下腔出血、左踝骨折」、「身上無明顯外傷、左踝腫脹變形，電腦斷層顯示為蜘
    蛛膜下腔出血，硬腦膜下出血及腦挫傷，經會診神經外科後行緊急開顱手術」、
    「車禍後頭部腦挫傷致蜘蛛膜下出血需靠呼吸器維持呼吸、右側頭部挫傷致蜘蛛
    膜下出血業經醫院開腦手術縫合、左側內踝部挫傷致踝關節封閉性骨折」，另證
    人乙○○係證稱：「救護時死者頭部是朝北方向」（檢察官九十年三月十六日勘
    驗筆錄）。經綜合上開被害人最初倒地之位置、倒地後頭部係朝北之方向、所騎
    乘之腳踏車車損狀況有「置物籃左邊凹入變形」、被害人體傷亦包括「左踝踵脹
    變形、左側內踝部挫傷致踝關節封閉性骨折」等跡證，足徵被害人倒地時係朝己
    身左側傾倒，應可研判被害人係騎乘腳踏車於中山路之慢車道上，且與中山路呈
    垂直而擬橫越馬路之狀態。被告前揭所辯因見同向在前於慢車道騎乘腳踏車之被
    害人驟逕橫越馬路一節，並無矛盾或不合常情之處，應為可採。
  雖被告之機車前輪上方擋泥板有輕擦痕，惟細觀被告機車照片（相驗卷第四二頁
    下方照片）所攝，前開擋泥板之輕擦痕係偏於左下側，而依前揭所述被告之機車
    既係左傾滑倒後滑行，則該輕擦痕究係滑行時與地面摩擦所致，抑或直接撞擊被
    害人腳踏車後所遺留，尚有可疑，自不得遽以作為被告有碰撞被害人腳踏車之認
    定依據。復且，被告機車因滑行時所產生之刮地痕係於中山路車道之中央，機車
    停止後車頭距車道標線尚有一．三公尺之距離，則沿被告機車所產生之刮地痕循
    線，被告機車車頭甚或前輪上方之擋泥板應不致有觸及中山路慢車道上任何車輛
    之可能。又被告騎乘機車既沿中山路由北往南方向行駛，而被害人係於同向在前
    之中山路慢車道上擬左轉橫越馬路，則依機車行進之慣性方向判斷，倘被告有碰
    撞被害人或其腳踏車，則被害人與腳踏車應係向右（南向）傾倒，惟被害人與其
    腳踏車卻僅有往左（北向）傾倒之跡證，益徵被告機車前輪上方擋泥板之輕擦痕
    ，應非直接撞及被害人或腳踏車後所遺留之痕跡。
  至公訴人以被害人之左踝尚有骨折之傷害，倘係因自行跌倒，遭所騎乘之腳踏車
    重壓，衡情並不可能導致左踝骨折一節。惟查，被害人左腳所受之傷害係「左踝
    骨折」、「左踝踵脹變形」、「左側內踝部挫傷致踝關節封閉性骨折」，而被害
    人所騎乘之腳踏車既係向左傾倒，以腳踏車係跨坐騎乘之方式判斷，腳踏車於向
    左傾倒後有接觸甚至壓傷左腳踝內側之可能。另被害人係向左（北向）傾倒，亦
    無法佐證被告左踝外側有遭撞擊之情形。
  被告經法務部調查局施作測謊後，對於「未撞到本案老先生」之問題，經測試無
    情緒波動反應，研判未說謊，亦有法務部調查局九十年八月二十日（九０）陸（
    三）字第九００四九九八八號鑑定通知書一紙在卷可參，尤可佐證被告所辯未撞
    及被害人，應屬可徵。
  告訴代理人於原審指陳卷內有關被害人病歷記錄或護理記錄均載有：「旁訴病患
    因騎腳踏車與機車擦撞而受傷」等情，然此均屬傳聞證據，既非直接目睹事件發
    生者所為之證言，顯無從援為不利於被告之認定。
  綜上所述，並未發現被告有直接撞及被害人或其腳踏車之跡證，亦無證據足認被
    告之機車於滑倒後滑行過程中，車身有撞及被害人左腳踝，導致被害人倒地，且
    現場遺留之證據亦與被告之所陳大致相符，堪信被告上開所辯可採。
六、至被告丁○○雖自承：「至肇事地點前十五公尺遠就看見宋作明老先生騎腳踏車
    突然左轉，我立即緊急煞車，導致我重機車滑倒，而宋作明老先生可能驚嚇以致
    於人車倒地後腦著地」等語，雖被告騎乘機車因天雨路滑仍未減速慢行致煞車後
    滑倒，惟是否與被害人倒地致死之結果，具有相當之因果關係？按刑法上之過失
    犯，其過失責任之有無，應以行為人之懈怠或疏虞，與結果之發生，有無相當因
    果關係為斷。所謂相當因果關係，係指依經驗法則，綜合行為當時所存在之一切
    事實，為客觀之事後審查，認為在一般情形下，有此環境，有此行為之同一條件
    ，均可發生同一之結果者，則該條件即為發生結果之相當條件，行為與結果即有
    相當因果關係。反之，若在一般情形下，有此同一條件存在，而依客觀之審查，
    認為不必皆發生此結果者，則該條件結果並不相當，不過為偶然之事實而已，其
    行為與結果間即無相當因果關係。經查，被告於中山路車道中央因煞車而滑倒，
    機車造成之刮地痕起點距事發地點即宜蘭市○○路四十五號，尚有五．三公尺以
    上，已難認被告因煞車滑倒之狀態將影響同向在前騎乘腳踏車之被害人行車動線
    ；且被害人倒地位置係於中山路之慢車道上，而被告之機車係於道路中央滑行，
    機車滑倒後亦係佔用靠近行車限制線（路中心）之路面，尤無證據顯示位於慢車
    道上之被害人，有因閃躲而影響行車之情況。就客觀觀察，倘於快車道路面中心
    滑倒，當不致造成同一結果之發生，難認被告因緊急煞車滑倒同時造成被害人倒
    地死亡，具有相當因果關係。
七、此外，本院復查無其他積極證據足認被告有何公訴人所指之業務過失致死犯行。
    原審以被告之罪嫌尚有未足，而為被告無罪之諭知，並無不合，應予維持。檢察
    官據告訴人之請求提起上訴意旨仍執前詞，以：（一）被害人之左踝有腫脹變形
    ，且護理評估表亦記載旁訴病患因騎腳踏車與機車擦撞而受傷；（二）由二車受
    損之情形以觀，被告確有撞及被害人；（三）證人丙○○前後所繪二圖，就肇事
    機車及被害人側臥位置，大致相同；（四）被告接受測謊之時間，距車禍發生已
    逾十個月，難憑測謊結果，為對被告有利之認定，核均無理由，應予駁回。
據上論斷，應依刑事訴訟法第三百六十八條，判決如主文。
本案經檢察官曾忠己到庭執行職務
中    華    民    國      九十一      年      五      月      二十八    日
                              臺灣高等法院交通法庭
                                  審判長法  官  陳  春  秋
                                        法  官  徐  培  元
                                        法  官  王  麗  莉
右正本證明與原本無異。
如不服本判決應於收受送達後十日內向本院提出上訴書狀，其未敘述上訴之理由者並
得於提起上訴後十日內向本院補提理由書（均須按他造當事人之人數附繕本）。
                                        書記官  蘇  秋  
中    華    民    國      九十一      年      五      月      二十八    日
